【裁判字號】    97,訴,4306
【裁判日期】    990625
【裁判案由】    偽造文書等
【裁判全文】
臺灣板橋地方法院刑事判決              97年度訴字第4306號
公  訴  人  臺灣板橋地方法院檢察署檢察官
被      告  庚○○
            丙○○
上列被告等因偽造文書等案件，經檢察官提起公訴（97年度調偵
字第859 號、第860 號、97年度偵字第23260 號、第23262 號）
，本院判決如下：
    主  文
庚○○犯如附表一、附表二所示之罪，各處如附表一、附表二所
示之刑。應執行有期徒刑貳年陸月；標單柒紙均沒收。
庚○○其餘被訴部分均無罪。
丙○○無罪。
    事  實
一、庚○○於民國93年7 月15日，在其當時位於臺北縣板橋市○○○街125 巷6 弄1 號1 樓住處，自任會首召集互助會，會
    期自93年7 月15日起至96年7 月15日止，含會首共計43會，
    自93年8 月15日起至96年7 月15日止，固定於每月15日晚間
    7 時在上址開標，並於每年6 月1 日、12月1 日加標1 次，
    每會會款新臺幣（下同）1 萬元，採內標制，底標為1,000
    元，起會時之第1 期會金（不經開標）由庚○○自行收取（
    下稱第一合會）。嗣庚○○於上開合會期間內，因個人資金
    週轉問題，急需現金挹注，竟基於行使偽造私文書、意圖為
    自己不法所有之犯意，先後於如附表一編號1 至編號4 所示
    之開標（或加標）日期，利用該合會各會員間未必均彼此認
    識、開標時各會員亦未必均到場參與投標之機會，明知其未
    得當時仍屬活會會員之寅○○（尚有1 活會會份）、未○○
    （尚有1 活會會份）、卯○○○（尚有1 活會會份）、乙○○（尚有2 活會會份）等人之同意或授權，仍於該4 次開標
    （或加標）日期，均在上址開標場所，先於空白紙上偽造寅
    ○○、未○○、卯○○○、乙○○等人其中1 人之簽名，並
    填載不詳之標金金額，以此方式偽造寅○○、未○○、卯○○○、乙○○等活會會員名義、依民間合會標會之習慣，足
    以表示該活會會員於各該次開（加）標日期，分別欲以所載
    標金金額標取當期會金意旨之標單準私文書，庚○○並於偽
    造完成上開標單後，均持以於各該次開標時向到場之會員出
    示該標單而行使之，以此方式行使上開偽造之寅○○、未○○、卯○○○、乙○○等人名義之標單準私文書，而據以標
    得各該次之合會會金，各足生損害於寅○○、未○○、卯○○○、乙○○本人及各該次到場會員對於得標者身分審核之
    正確性；庚○○於上開各次冒用寅○○、未○○、卯○○○
    、乙○○等人之名義得標後，即向寅○○、未○○、卯○○○、乙○○等人佯稱上開遭冒標之人已得標，對於該次遭冒
    標之人，則泛稱係其他會員得標，致寅○○、未○○、卯○○○、乙○○等人均因而陷於錯誤，誤以為當次得標者確係
    經由正常之投標、開標程序得標，而均交付庚○○當期之活
    會會款（其中如附表一編號4 部分，因乙○○尚有2 活會會
    份，當次對於乙○○而言，應已開始收尾會，故庚○○係向
    乙○○佯稱因新加入5 名會員，該期仍由他人得標，而向乙○○收取2 活會會份之會款）。庚○○復意圖為自己不法之
    所有，於如附表一編號5 所示該合會最後1 次收取會款日期
    ，向乙○○佯稱當次係由某新加入之會員得標，仍向乙○○
    收取會款，致乙○○因而陷於錯誤，乃交付庚○○2 活會會
    份之會款。庚○○以上開方式，前後詐得款項合計176,000
    元（庚○○如附表一編號1 至編號4 所示各次冒標，每次均
    有5 名活會，依有利於庚○○之方式計算，以其每次冒標之
    標金均為底標之2 倍即2,000 元計算，每名活會各次均交付
    活會會款8,000 元，則庚○○先後4 次冒標行為所詐得之總
    金額為：8,000 元x5會份x4次=16 萬元；又庚○○如附表一
    編號5 所示之詐欺行為，其向乙○○佯稱新加入會員得標之
    標金，亦以2,000 元計算，當次所詐得之金額為：8,000 元
    x2會份=16,000 元；合計金額16萬元+16,000 元=176,000元
    ）。
二、庚○○另於93年7 月20日，在其上址住處，自任會首召集互
    助會，會期自93年7 月20日起至96年10月20日止，含會首共
    計49會，自93年8 月20日起至96年10月20日止，固定於每月
    20日晚間8 時在上址開標，並自93年12月1 日起，於每年12
    月1 日、6 月1 日、9 月1 日各加標1 次，每會會款5,000
    元，採內標制，底標為500 元，起會時之第1 期會金（不經
    開標）由庚○○自行收取（下稱第二合會）。嗣庚○○於上
    開合會期間內，因個人資金週轉問題，急需現金挹注，竟亦
    基於行使偽造私文書、意圖為自己不法所有之犯意，先後於
    如附表二所示之開標日期，利用該合會各會員間未必均彼此
    認識、開標時各會員亦未必均到場參與投標之機會，明知其
    未得當時仍屬活會會員之亥○○（尚有2 活會會份）、丑○○○（尚有2 活會會份）、壬○○○（尚有2 活會會份）等
    人之同意或授權，仍於該3 次開標日期，均在上址開標場所
    ，先於空白紙上偽造亥○○、丑○○○、壬○○○等人其中
    1 人之簽名，並填載不詳之標金金額，以此方式偽造亥○○
    、丑○○○、壬○○○等活會會員名義、依民間合會標會之
    習慣，足以表示該活會會員於各該次開標日期，分別欲以所
    載標金金額標取當期會金意旨之標單準私文書，庚○○並於
    偽造完成上開標單後，均持以於各該次開標時向到場之會員
    出示該標單而行使之，以此方式行使上開偽造之亥○○、丑
    ○○○、壬○○○等人名義之標單準私文書，而據以標得各
    該次之合會會金，各足生損害於亥○○、丑○○○、壬○○○本人及各該次到場會員對於得標者身分審核之正確性；庚○○於上開各次冒用亥○○、丑○○○、壬○○○等人之名
    義得標後，即向亥○○、丑○○○、壬○○○等人佯稱上開
    遭冒標之人已得標，對於該次遭冒標之人，則泛稱係其他會
    員得標，致亥○○、丑○○○、壬○○○等人均因而陷於錯
    誤，誤以為當次得標者確係經由正常之投標、開標程序得標
    ，而均交付庚○○當期之活會會款。庚○○以上開方式，前
    後詐得款項合計72,000元（庚○○如附表二所示各次冒標，
    每次均有6 名活會，依有利於庚○○之方式計算，以其每次
    冒標之標金均為底標之2 倍即1,000 元計算，每名活會各次
    均交付活會會款4,000 元，則庚○○先後3 次冒標行為所詐
    得之總金額為：4,000 元x6會份x3次=72,000 元）。嗣於96
    年9 月初，庚○○已無法掩飾其資金缺口，乃宣告倒會，所
    召集之合會自當月起均不再繼續開標，此時尚未標取會金之
    第一合會活會會員寅○○、未○○、卯○○○、乙○○等人
    、第二合會活會會員蕭金蘭、丑○○○、壬○○○等人乃出
    面主張權利，經渠等彼此詢問後，始知悉庚○○有前述不法
    行徑，而查知全盤上情。
三、案經寅○○、未○○、卯○○○、乙○○、亥○○、丑○○○、壬○○○等人訴由臺灣板橋地方法院檢察署檢察官偵查
    起訴。
    理  由
壹、有罪部分：
一、訊之被告庚○○固坦承有於上開時、地，自任會首召集前述
    第一合會、第二合會，嗣並於96年9 月均宣告倒會，當月起
    即不再繼續開標等事實，惟矢口否認有何行使偽造私文書、
    詐欺取財等犯行，辯稱：伊倒會之後，有很多會員找伊要錢
    ，有些會員明明已經標到會了，卻仍然說自己是活會，明顯
    不實；另外寅○○、未○○2 人並未參加伊所召集之第一合
    會，伊也沒有跟渠2 人收過該合會之會款，該合會會單上所
    記載之「桂珠」、「美珠」係另有其人，並非指寅○○、未
    ○○2 人，本件合會相關的資料伊都找不到了，但伊確實沒
    有冒標及詐取會款之行為云云。經查：
  (一)被告庚○○於上開時、地，自任會首召集前述第一合會、第
    二合會，該第一合會、第二合會之投標方式，均係由會員在
    標單上書寫姓名及填載投標金額，於各次開標時前往前述開
    標地點投標，嗣上開第一合會、第二合會均於96年9 月宣告
    倒會，當月起即不再繼續開標等事實，業據被告庚○○於偵
    查中及本院審理時均坦白承認，核與告訴人寅○○、未○○
    、卯○○○、乙○○、亥○○、丑○○○、壬○○○等人於
    偵查中檢察官訊問時指訴及證述之情節相符（詳後述），並
    有告訴人等人所提出之上開第一合會、第二合會會單數紙在
    卷可稽（第一合會會單見臺灣板橋地方法院檢察署96年度他
    字第6797號偵查卷宗【下稱偵查卷第1 冊】第8 頁、97年度
    他字第3884號偵查卷宗【下稱偵查卷第4 冊】第12頁、第13
    頁；第二合會會單見臺灣板橋地方法院檢察署96年度他字第
    7035號偵查卷宗【下稱偵查卷第第2 冊】第24頁、97年度他
    字第548 號偵查卷宗【下稱偵查卷第3 冊】第21頁、第43頁
    ），自堪信屬實。
  (二)事實欄第1 項部分：
  1.告訴人寅○○於偵查中檢察官訊問時，結證略稱：伊有參加
    被告庚○○所召集之第一合會，伊參加1 會，這1 會還是活
    會等語（見偵查卷第1 冊第17至第18頁之訊問筆錄）；告訴
    人未○○於偵查中檢察官訊問時，結證略稱：伊有參加被告
    庚○○所召集之第一合會，伊參加1 會，還是活會等語（見
    偵查卷第1 冊第19至第20頁之訊問筆錄）；告訴人卯○○○
    於偵查中檢察官訊問時，指稱：伊有參加被告庚○○所召集
    之第一合會，伊參加1 會，就是會單標號40號所記載之「許
    美智」，該會也還是活會等語（見偵查卷第1 冊第28至第29
    頁之訊問筆錄）；告訴人乙○○於偵查中檢察官訊問時，亦
    結證略稱：伊有參加被告庚○○所召集之第一合會，伊參加
    2 會，都還是活會等語（見偵查卷第4 冊第26頁之訊問筆錄
    ）；而觀諸卷附前揭第一合會會單數紙，其上確載有「桂珠
    」（1 會）、「美珠」（1 會）、「許美智」（1 會）、「
    乙○○」（2 會）等會員名稱，核與告訴人寅○○、未○○
    、卯○○○、乙○○等人指（證）述之情節相符。
  2.被告庚○○雖辯稱：寅○○、未○○2 人並未參加伊所召集
    之第一合會，伊也沒有跟渠2 人收過該合會之會款，該合會
    會單上所記載之「桂珠」、「美珠」係另有其人，並非指寅
    ○○、未○○2 人，且伊倒會之後，有些會員明明已經標到
    會了，卻仍然說自己是活會，明顯不實云云。惟查，告訴人
    寅○○、未○○所提出之前述第一合會會單上，確載有「桂
    珠」（1 會）、「美珠」（1 會）之會員名稱，此詳前述，
    倘告訴人寅○○、未○○2 人並未參加該合會，渠2 人何以
    能持有、提出該載有與其名字相同會員名稱之合會會單？又
    告訴人寅○○、未○○2 人除本件第一合會外，另亦參加被
    告庚○○所召集之其他合會（告訴人寅○○另參加如附表三
    編號7-1 、編號10所示之合會，告訴人未○○另參加如附表
    三編號6-1 、編號10所示之合會；均詳下述），其中亦不乏
    尚未標取之活會會份，此部分則為被告庚○○所不爭執；而
    觀諸告訴人寅○○所提出、被告庚○○並無爭執之如附表三
    編號10所示會單1 紙（見偵查卷第1 冊第10頁），其上亦係
    以「桂珠」之會員名稱代表告訴人「寅○○」；再者，告訴
    人寅○○、未○○2 人既先後參加被告庚○○所召集之數合
    會，顯見渠2 人與被告庚○○間必有相當程度之熟稔及信任
    ，則告訴人寅○○、未○○2 人既與被告庚○○間有相當之
    情誼關係，渠2 人復已有其他合會之合法權利得對被告庚○○為主張，於此情形下，實難想像告訴人寅○○、未○○2
    人竟仍會無中生有、冒用該第一合會會員「桂珠」、「美珠
    」之名義，出而對被告庚○○主張渠等為該合會之會員。從
    而，被告庚○○空言辯稱：寅○○、未○○2 人並非該第一
    合會之會員，會單上所記載「桂珠」、「美珠」係另有其人
    ，並非指寅○○、未○○2 人云云，自無足採。又上開告訴
    人寅○○、未○○、卯○○○、乙○○等人，或係被告庚○○之友人、或係被告庚○○之鄰居，渠等與被告庚○○間均
    有相當之情誼關係，已難認有虛詞構陷被告庚○○之理；且
    合會關係涉及多數會員，縱會員間多有彼此不相識者，然其
    中某會員若已得標，此項事實除擔任會首之人必定知悉外，
    其他會員或多或少仍會有所耳聞，絕無可能容許已得標之死
    會會員於倒會後，仍魚目混珠、出而主張其為未得標之活會
    會員，此為事理之必然；倘告訴人寅○○、未○○、卯○○○、乙○○等人中，確有前已得標者，該已得標之人實無可
    能毫無忌憚，甘冒遭被告庚○○或其他會員揭穿、甚者受偽
    證罪追訴處罰之危險，而無理至斯，竟出而主張並堅稱其仍
    為活會會員之理！從而，告訴人寅○○、未○○、卯○○○
    、乙○○等人指（證）稱渠等均尚未標取會金、仍屬活會會
    員等語，應堪信實；被告庚○○空言辯稱：伊倒會之後，有
    些會員明明已經標到會，卻仍然說自己是活會，明顯不實云
    云，亦無可採甚明。
  3.本件第一合會之合會期間，係自93年7 月15日起至96年7 月
    15日止，此詳前述，亦即該合會應於96年7 月15日由最後1
    名活會會員收取尾會會金後，終結全部會期；惟被告庚○○
    於96年9 月間宣告倒會後，仍有前述告訴人寅○○、未○○
    、卯○○○、乙○○等尚未標取會金之活會會員，合計尚有
    5 活會之會份，顯見上開告訴人寅○○等人之5 活會會份，
    有遭冒標之情；而被告庚○○身為該合會之會首，負責召集
    該合會之會員，其對於該合會之各會員自均屬熟稔，且被告
    庚○○於歷次開標時，均以會首身分到場主持開標程序，其
    對於各次到場參與投標者之身分自會進行審查，亦熟知各該
    次得標之會員究為何人，更負責向各會員（含活會及死會）
    收取會款交付予得標之會員，於此情形下，實難想像除被告
    庚○○外，尚有何人得以利用冒標之方式成功詐取會金；反
    之，被告庚○○既為該合會之會首，其對於該早應於96年7
    月15日結束之合會，何以竟於96年9 月之後，仍有5 會份之
    會員主張為活會乙節，竟未能作清楚之交代，僅推稱：該合
    會之相關資料伊都找不到了云云，此實與常情相違，顯屬避
    重就輕之詞。綜上所述，被告庚○○未得同意，擅自冒用告
    訴人寅○○、未○○、卯○○○、乙○○等人之名義填寫標
    單標取會金，並向活會會員收取會款等事實，堪以認定；被
    告庚○○辯稱其並未冒標及詐取會款云云，顯屬卸責之詞，
    不足採信。
  4.被告庚○○於本件第一合會之合會期間內，確有冒用告訴人
    寅○○、未○○、卯○○○、乙○○等人之名義標取會金，
    並向活會會員收取會款，造成該合會於會期終結後，仍有5
    名活會會份尚未得標等事實，已詳前述；因被告庚○○始終
    矢口否認有冒標及詐取會款之行為，關於其各次冒標及詐取
    會款行為之日期，亦乏其他足資認定之事證，依實體上最有
    利於被告庚○○之事實認定，從寬認其係於最接近該合會會
    期終結之期間，始開始有上開冒標及詐取會款之行為，即以
    前述告訴人寅○○、未○○、卯○○○、乙○○等人合計5
    活會之會份，係該合會會期終結前之最後5 名活會會份，扣
    除該合會於96年7 月15日會期終結當次，並未開標，則被告
    庚○○係自該會期終結日期向前推算4 次之開（加）標日期
    ，分別冒用告訴人寅○○、未○○、卯○○○、乙○○等人
    其中1 人之名義填寫標單標取會金；亦即被告庚○○係後先
    後於如附表一編號1 至編號4 所示之96年4 月15日、同年5
    月15日、同年6 月1 日（加標）、同年6 月15日等開（加）
    標日期，冒標當期之會金，並向活會會員收取會款；而關於
    被告庚○○各次冒標行為所填寫之標金金額，仍依有利於其
    之認定，以每次均為底標之2 倍即2,000 元計算，各活會每
    次所交付之會款即為8,000 元，又各次冒標時，均有5 名活
    會，則被告庚○○每次冒標所詐得之活會會款，即為4 萬元
    （8,000 元x5會=4萬元），被告庚○○先後計冒標4 次，其
    此部所詐得之總金額合計為16萬元（4 萬元x4次=16 萬元）
    。至告訴人乙○○於被告庚○○前述冒標行為時，尚有2 活
    會之會份，其於該合會倒數第2 次之開標日期（即如附表一
    編號4 所示之96年6 月15日），原即應該收取尾會會金，不
    再支付活會會款，惟被告庚○○於當次開標後，係向告訴人
    乙○○佯稱：因該合會新加入5 名會員，當次係由其他活會
    會員得標云云，而仍向告訴人乙○○收取2 會份之活會會款
    ，此據告訴人乙○○於本院審理時陳述明確（見本院98年4
    月15日訊問筆錄第2 頁），且觀諸告訴人乙○○所提出其所
    執有之本件第一合會會單（見偵查卷第4 冊第12頁），其上
    所記載之會員（含會首）總數確自「43」會塗改為「48」會
    ，會期終結日期自96年「7 」月15日塗改為96年「12」月15
    日，會員姓名欄內亦增列編號44至編號48等5 名會員，而與
    其餘告訴人寅○○、未○○、卯○○○等人所提出之會單（
    見偵查卷第1 冊第8 頁）相異，足認告訴人乙○○此部分所
    述，核與事實相符；故而告訴人乙○○於96年6 月15日當次
    開標後，亦係交付被告庚○○2 會份之活會會款即16,000元
    ，此附予敘明。再者，前述第一合會之會期終結日期當日（
    即如附表一編號5 所示之96年7 月15日），原應由僅存之最
    後1 名活會會員收取尾會會金，是對於當時仍認自己屬活會
    之會員而言，該次僅有收取尾會會金之權利，而無交付活會
    會款之義務，則被告庚○○自無可能向告訴人寅○○、未○○、卯○○○等當時仍認自己為活會之會員收取活會會款；
    惟被告庚○○係對告訴人乙○○佯稱該合會因另有5 名新會
    員加入，而仍向告訴人乙○○收取活會會款，此詳前述，是
    被告庚○○於如附表一編號5 所示之日期，仍以此方式向告
    訴人乙○○詐得會款16,000元（計算方式同前述）。從而，
    被告庚○○上開冒標及詐取會款之行為，合計詐得之總金額
    為176,000 元（16萬元+16,000 元=176,000元）。
  (三)事實欄第2 項部分：
  1.告訴人亥○○於偵查中檢察官訊問時，結證略稱：伊有參加
    被告庚○○所召集之第二合會，伊用伊的名字參加2 會，都
    是活會等語（見偵查卷第3 冊第8 頁之訊問筆錄）；告訴人
    丑○○○於偵查中檢察官訊問時，結證略稱：伊有參加被告
    庚○○所召集之第二合會，伊是用伊名字參加2 會，都還沒
    有得標等語（見偵查卷第3 冊第27頁之訊問筆錄）；告訴人
    壬○○○於偵查中檢察官訊問時，亦結證略稱：伊有參加被
    告庚○○所召集之第二合會，伊是用「金絲」的名字參加2
    會，都沒有標過，都還是活會等語（見偵查卷第3 冊第27頁
    之訊問筆錄）；而觀諸卷附前揭第二合會會單數紙，其上亦
    確載有「亥○○」（2 會）、「徐金蓮」（2 會）、「金絲
    」（2 會）等會員名稱，核與告訴人亥○○、丑○○○、壬○○○等人證述之情節相符。
  2.被告庚○○雖辯稱：伊倒會之後，有些會員明明已經標到會
    了，卻仍然說自己是活會，明顯不實云云。惟查，上開告訴
    人亥○○、丑○○○、壬○○○等人，或係被告庚○○之友
    人、或係被告庚○○之鄰居，渠等與被告庚○○間均有相當
    之情誼關係，已難認有虛詞構陷被告庚○○之理；且合會關
    係涉及多數會員，縱會員間多有彼此不相識者，然其中某會
    員若已得標，此項事實除擔任會首之人必定知悉外，其他會
    員或多或少仍會有所耳聞，絕無可能容許已得標之死會會員
    於倒會後，仍魚目混珠、出而主張其為未得標之活會會員，
    此為事理之必然；倘告訴人亥○○、丑○○○、壬○○○等
    人中，確有前已得標者，該已得標之人實無可能毫無忌憚，
    甘冒遭被告庚○○或其他會員揭穿、甚者受偽證罪追訴處罰
    之危險，而無理至斯，竟出而主張並堅稱其仍為活會會員之
    理！從而，告訴人亥○○、丑○○○、壬○○○等人證稱渠
    等均尚未標取會金、仍屬活會會員等語，應堪信實；被告庚○○空言以上詞置辯，自無可採。
  3.本件第二合會之合會期間，係自93年7 月20日起至96年10月
    20日止，此詳前述，亦即該合會原應於96年10月20日終結全
    部會期；而被告庚○○係於96年9 月間宣告倒會（當月份未
    開標），按尚未開標之次數計算，該合會應僅存有3 名尚未
    標取會金之活會會員（即96年9 月份、10月份各1 會，及同
    年9 月1 日加標之1 會）；惟被告庚○○宣告倒會後，仍有
    前述告訴人亥○○、丑○○○、壬○○○等尚未標取會金之
    活會會員，合計尚有6 活會之會份，顯見上開告訴人亥○○
    等人之6 活會會份中，有3 會員之會份係遭冒標；而被告庚○○身為該合會之會首，負責召集該合會之會員，其對於該
    合會之各會員自均屬熟稔，且被告庚○○於歷次開標時，均
    以會首身分到場主持開標程序，其對於各次到場參與投標者
    之身分自會進行審查，亦熟知各該次得標之會員究為何人，
    更負責向各會員（含活會及死會）收取會款交付予得標之會
    員，於此情形下，實難想像除被告庚○○外，尚有何人得以
    利用冒標之方式成功詐取會金；反之，被告庚○○既為該合
    會之會首，其對於該合會會員中究竟何人為已得標之死會會
    員、何人為尚未得標之活會會員，竟未能作清楚之交代，僅
    推稱：該合會之相關資料伊都找不到了云云，此實與常情相
    違，顯屬避重就輕之詞。綜上所述，被告庚○○未得同意，
    擅自冒用告訴人亥○○、丑○○○、壬○○○等人之名義填
    寫標單標取會金，並向活會會員收取會款之事實，堪以認定
    ；被告庚○○辯稱其並未冒標及詐取會款云云，顯屬卸責之
    詞，不足採信。
  4.被告庚○○於本件第二合會之合會期間內，確有冒用告訴人
    亥○○、丑○○○、壬○○○等人之名義標取會金，並向活
    會會員收取會款，造成該合會於96年9 月間宣告倒會後，原
    應僅存有3 名活會會員，卻仍有6 名活會會份尚未得標等事
    實，已詳前述；因被告庚○○始終矢口否認有冒標及詐取會
    款之行為，關於其各次冒標及詐取會款行為之日期，亦乏其
    他足資認定之事證，依實體上最有利於被告庚○○之事實認
    定，從寬認其係於最接近該合會倒會前之期間，始開始有上
    開冒標及詐取會款之行為，即被告係於倒會前最後3 次開標
    日期即如附表二所示之96年6 月20日、同年7 月20日、同年
    8 月20日等日期，冒標當期之會金並向活會會員收取會款；
    而關於被告庚○○各次冒標行為所填寫之標金金額，仍依有
    利於其之認定，以每次均為底標之2 倍即1,000 元計算，各
    活會每次所交付之會款即為4,000 元，又各次冒標時，均有
    6 名活會，則被告庚○○每次冒標所詐得之活會會款，均為
    24,000元（4,000 元x6會=24,000 元），被告庚○○先後計
    冒標3 次，其此部所詐得之總金額合計為72,000元（24,000
    元x3次=72,000 元）。
  (四)綜上所述，本件事證明確，被告庚○○之犯行，堪以認定。
二、按互助會標單，因僅記載姓名及一定之金額，如徒憑該標單
    之內容觀之，殊不能明瞭其用意何在，必須依習慣或特約，
    始足以表示該金額係標取會款之利息，該姓名係標取會款之
    會員，而足以表示一定用意之證明，故該標單並非刑法第21
    0 條之私文書，而係同法第220 條以文書論之私文書（最高
    法院87年度台非字第12號判決意旨參照）；本件被告庚○○
    係於紙上書寫遭冒標會員之姓名及標金金額，而偽造該遭冒
    標會員名義之標單，揆諸前揭說明，自屬偽造準私文書之行
    為。核被告庚○○如事實欄第1 項所載先後於如附表一編號
    1 至編號4 所示該第一合會之開（加）標日期，分別冒用告
    訴人寅○○、未○○、卯○○○、乙○○等人其中1 人之名
    義標取會金，並據以向活會會員收取會款之行為，及其如事
    實欄第2 項所載先後於如附表二所示該第二合會之開標日期
    ，分別冒用告訴人亥○○、丑○○○、壬○○○等人其中1
    人之名義標取會金，並據以向活會會員收取會款之行為，均
    係犯刑法第216 條、第220 條第1 項、第210 條之行使偽造
    準私文書罪（下稱行使偽造私文書罪）、第339 條第1 項之
    詐欺取財罪；核被告庚○○如事實欄第1 項所載於如附表一
    編號5 所示日期，向告訴人乙○○佯稱另有他人得標，而向
    告訴人乙○○收取會款之行為，則係犯刑法第339 條第1 項
    之詐欺取財罪。被告庚○○於紙上偽造各次遭冒標會員簽名
    之行為，係偽造私文書之部分行為，其偽造私文書後復持以
    行使，偽造之低度行為應為行使之高度行為所吸收，均不另
    論罪。被告庚○○前述各次冒標行為，各係以一行使偽造標
    單之詐術行為，詐取各活會會員及遭冒標會員所交付之會款
    ，而觸犯行使偽造私文書、（數）詐欺取財等罪名，為想像
    競合犯，應依刑法第55條前段規定，從一較重之行使偽造私
    文書罪處斷。被告庚○○前後7 次行使偽造私文書（即如附
    表一編號1 至編號4 所示日期之4 次，及如附表二所示日期
    之3 次）、1 次詐欺取財（即如附表一編號5 所示日期當次
    ）犯行，犯意各別，行為互異，應予分論併罰。爰審酌被告
    庚○○之犯罪動機、目的、手段，其為貪圖一己之私，竟利
    用擔任合會會首之機會，罔顧各活會會員寄予之信任，而冒
    用活會會員名義標取會金詐財，其行為對於被害之活會會員
    所造成之損害非輕，且被告庚○○事後非但未能與各被害活
    會會員達成和解，且猶飾詞否認犯行，態度難認良好等一切
    情狀，就其各次犯行分別量處如附表一、附表二所示之刑，
    以資懲儆。又被告庚○○如附表一編號1 所示之行為時間後
    ，中華民國九十六年罪犯減刑條例業經總統於96年7 月4 日
    公布，並自同年月16日起生效施行，核本件被告庚○○如附
    表一編號1 所示之犯罪時間，係在96年4 月24日以前，合於
    該條例所列之減刑要件，爰依該條例第2 條第1 項第3 款規
    定，減其宣告刑二分之一，並與被告庚○○其餘受宣告之有
    期徒刑定其應執行之刑。被告庚○○如附表一編號1 至編號
    4 、附表二所示各次冒標行為時所偽造之標單各1 紙，係被
    告庚○○所有供其各該次行使偽造私文書犯行所用之物，且
    無證據證明該等標單已滅失，爰均依刑法第38條第1 項第2
    款規定諭知沒收；又上開偽造之標單既均經諭知沒收，其上
    偽造之簽名自無重複依刑法第219 條規定諭知沒收之必要，
    亦附此敘明。
貳、無罪部分：
一、被告庚○○部分：
  (一)公訴意旨另以：被告庚○○意圖為自己不法之所有，自92年
    6 月間起，均自任會首，先後召集如附表三所示之合會10會
    （其中附表編號6 、編號6-1 為同一合會，編號7 、編號7-
    1 為同一合會；詳後述），及前述第一合會、第二合會，合
    計12合會，致各合會之會員不疑有他而參加各該合會，並按
    期繳交會款；被告庚○○復基於意圖為自己不法之所有、行
    使偽造私文書等犯意，於如附表三所示各合會之存續期間內
    ，在前述臺北縣板橋市○○○街125 巷6 弄6 號1 樓開標地
    點，利用各該合會各會員間未必均彼此認識、開標時各會員
    亦未必均到場參與投標之機會，偽以如附表三所示遭冒標之
    會員及其他不詳姓名會員之名義，偽造標單持以投標，得標
    後即向其他活會會員佯稱該遭冒標之人已得標，對於該次遭
    冒標之人則泛稱係其他會員得標，致當期之活會會員均因而
    陷於錯誤，誤以為當次得標者確係經由正常之投標、開標程
    序得標，而均交付被告庚○○當期之活會會款；嗣被告庚○○於96年9 月間宣告倒會，前述12合會中未結束之合會均不
    再繼續開標，經會員間彼此詢問、核對得標情形後，發現如
    附表三編號6 、編號7 之合會竟存有不同版本之會單（即附
    表編號6-1 、編號7-1 ），始知受騙。因認被告庚○○此部
    分之行為，另涉犯刑法第339 條第1 項之詐欺取財罪、同法
    第216 條、第220 條第1 項、第210 條之行使偽造準私文書
    罪（下亦稱行使偽造私文書罪）等罪嫌。
  (二)按犯罪事實應依證據認定之，無證據不得認定犯罪事實；不
    能證明被告犯罪者，應諭知無罪之判決，刑事訴訟法第154
    條第2 項、第301 條第1 項分別定有明文。又認定不利於被
    告之事實，須依積極證據，苟積極證據不足為不利於被告事
    實之認定時，即應為有利於被告之認定，更不必有何有利之
    證據；再犯罪事實之認定，應憑真實之證據，倘證據是否真
    實尚欠明確，自難以擬制推測之方式，為其判斷之基礎；刑
    事訴訟上證明之資料，無論為直接或間接證據，均須達於通
    常一般之人均不致有所懷疑，而得確信其為真實之程度，始
    得據為有罪之認定，若其關於被告是否犯罪之證明未能達此
    程度，而有合理懷疑之存在，致使無從形成有罪之確信，根
    據「罪證有疑，利於被告」之證據法則，即不得遽為不利被
    告之認定，最高法院30年上字第816 號、53年台上字第656
    號、76年台上字第4986號分別著有判例可資參照。
  (三)被告庚○○被訴召集如附表三所示10合會，及前述第一合會
    、第二合會，合計12合會，涉犯詐欺取財罪嫌部分：
  1.訊之被告庚○○固不否認其確有自任會首，先後召集如附表
    三所示10合會及前述第一合會、第二合會，合計12合會等事
    實，惟堅詞否認有此部分公訴意旨所指之詐欺取財犯行，辯
    稱：伊召集上開合會，並無詐騙會員之意思，之後也是因為
    伊被別人倒會，才無法繼續開標，伊召集的合會因為會員很
    多，有的會員原本說要參加，伊就先做好會單交給其他會員
    ，但後來又有會員說不參加了，伊只好改由其他會員參加，
    並製作新的會單，所以會單會有不一樣的版本，有的會單會
    期記載不一樣，也是相同的原因，並不是伊用不同版本或不
    實的會單欺騙會員參加合會等語。
  2.經查，被告庚○○自92年6 月間起，自任會首，先後召集如
    附表三所示之合會10會（其中附表編號6 、編號6-1 為同一
    合會，編號7 、編號7-1 為同一合會），及前述第一合會、
    第二合會，合計12合會等事實，業據被告庚○○於偵查中及
    本院審理時均坦白承認，核與如附表三所示參加各該合會之
    告訴人於偵查中檢察官訊問時指訴及證述之情節（詳後述）
    、前述第一合會會員即告訴人寅○○、未○○、卯○○○、
    乙○○、第二合會會員即告訴人亥○○、丑○○○、壬○○○等人於偵查中檢察官訊問時指訴及證述之情節相符，並有
    告訴人等人所提出之如附表三所示10合會之會單數紙（編號
    1 之合會會單見偵查卷第3 冊第32頁、偵查卷第4 冊第19頁
    ；編號2 之合會會單見偵查卷第4 冊第20頁；編號3 之合會
    會單見偵查卷第1 冊第11頁；編號4 之合會會單見偵查卷第
    3 冊第33頁；編號5 之合會會單見偵查卷第3 冊第22頁、第
    48頁、偵查卷第4 冊第14頁、第15頁；編號6 之合會會單見
    偵查卷第2 冊第22頁、偵查卷第3 冊第44頁；編號6-1 之合
    會會單見偵查卷第1 冊第9 頁、偵查卷第3 冊第36頁、臺灣
    板橋地方法院檢察署97年度偵字第18114 號偵查卷宗【下稱
    偵查卷第5 冊】第26頁；編號7 之合會會單見偵查卷第3 冊
    第20頁、第5 冊第23頁；編號7-1 之合會會單見偵查卷第1
    冊第12頁、偵查卷第2 冊第25頁、偵查卷第3 冊第45頁、第
    47頁、偵查卷第5 冊第24頁、第25頁、第27頁、第28頁；編
    號8 之合會會單見偵查卷第4 冊第16頁；編號9 之合會會單
    見偵查卷第2 冊第23頁、偵查卷第3 冊第35頁、第46頁、偵
    查卷第4 冊第21頁；編號10之合會會單見偵查卷第1 冊第10
    頁、偵查卷第4 冊第17頁、第18頁）、前述第一合會、第二
    合會會單數紙等在卷可稽，自堪信屬實。
  3.公訴意旨認被告庚○○涉犯此部分詐欺取財罪嫌，無非係以
    ：上開合會中，如附表三編號5 、編號10所示之合會及前述
    第一合會，各會員間所執有之合會會單，彼此間竟存有不同
    之版本，甚者如附表三編號6 、編號7 所示之兩合會，更有
    如附表編號6-1 、編號7-1 所示會期不同之會單版本，且告
    訴人乙○○並未參加如附表編號1 、編號2 、編號9 所示之
    合會，告訴人申○○並未參加如附表三編號8 所示之合會，
    林伯川亦未參加前述第一合會，渠等竟均遭列名於上開各合
    會之會員名單內，顯見被告庚○○有詐偽之行為等情，為其
    主要論據。惟查，前述第一合會部分，告訴人乙○○所執有
    之會單上增列有編號44至編號48等5 名會員，而與該合會其
    他會員所執有之會單有所不同乙節，係因被告庚○○於該合
    會會期接近終結、告訴人乙○○原應開始收取尾會會金之階
    段，始向告訴人乙○○佯稱另有5 名會員加入，以此方式詐
    取告訴人乙○○所交付之活會會款，此已詳前述（被告庚○○此部分所涉詐欺取財犯行，亦經本院論罪），被告庚○○
    此部分虛列會員之行為，既係於該合會會期之後階段始為者
    ，自與其最初召集該合會之行為無何直接之關聯性，不能憑
    以認被告庚○○於召集該合會之初，即有何施用詐術之行為
    。又如附表三編號5 、編號10所示之合會，及前述第一合會
    ，該等合會之會員所執有之會單，固確有會員姓名不盡相符
    之情形（見卷附前揭各該合會之會單），且如附表三編號6
    、編號7 所示之合會，亦分別有如附表編號6-1 、編號7-1
    所示不同會期之合會會單（亦見卷附前揭各該合會之會單）
    ，然觀諸上開存有不同會單版本之合會，於同一合會之不同
    版本會單間，其會員總數、每期會款、標金底標等基礎事項
    ，均仍屬一致，未見有任意杜撰之情，而衡諸被告庚○○所
    召集之合會為數非少，會員亦眾，合會期間動輒長達數年，
    則會員間有於起會之初、或會期中途退出、遞補等變動之情
    事者，當屬不可避免，被告庚○○身為各該合會之會首，以
    一人面對眾多之會員，其遇有各合會之會員間有上開變動情
    況時，採取便宜之處理方式，僅針對與變動有關之會員更新
    會單，而未全面抽換新會單，以省卻會單更換頻仍之煩，此
    原非難以想像之事；而採取此等便宜處理之結果，造成同一
    合會之會員間分別執有會員姓名不盡相同之會單，亦屬當然
    之事，非可逕認其間必有詐偽之情；尤其，倘被告庚○○於
    召集各該合會之初，確有詐欺之意圖，衡情其亦僅須製作特
    定之單一版本會單，即可達其目的，實無須大費周折，費心
    製作不同版本之會單，徒增其不法行徑遭會員發覺之風險。
    次查，告訴人乙○○於偵查中檢察官訊問時，結證稱：如附
    表三編號1 、編號2 、編號9 所示之合會，伊確定都沒有參
    加等語（見偵查卷第3 冊第95頁之訊問筆錄），告訴人申○○於偵查檢察官訊問時，結證稱：伊並未參加如附表三編號
    8 所示之合會等語（見偵查卷第4 冊第28頁之訊問筆錄），
    而證人林伯川於偵查中檢察官訊問時，亦結證稱：伊並未參
    加前述第一合會等語（見偵查卷第3 冊第101 頁之訊問筆錄
    ）；而觀諸卷附如附表三編號1 、編號2 、編號9 所示合會
    之會單，其會員名單上分別有「淑娥」（1 會）、「乙○○
    」（2 會）、「乙○○」（2 會）之記載，而卷附如附表三
    編號8 所示合會之會單，其會員名單上有「申○○」（2 會
    ）之記載，另卷附前述第一合會之會單，其會員名單上亦確
    有「林伯川」（1 會）之記載；亦即上開告訴人乙○○、申
    ○○、證人林伯川等人表示渠等並未參加之合會，其會單上
    仍有列載渠等為會員之情形；然查，揆諸前述，此等會單記
    載與實際參加會員未盡相符之情形，尚不能排除係因該合會
    召集之初，告訴人乙○○、申○○、證人林伯川等人原有意
    願參加，或被告庚○○原預期渠等有意願參加，而先據以製
    作會單，之後則因渠等並未實際參加，而由其他會員遞補，
    被告庚○○乃便宜處理，僅就有變動部分之會員製作、交付
    新會單，並未全面更新會單所造成之可能性，依前述同一理
    由，自不能逕認其間確有詐偽之情。從而，被告庚○○辯稱
    ：伊召集的合會因為會員很多，有的會員原本說要參加，伊
    就先做好會單交給其他會員，但後來又有會員說不參加了，
    伊只好改由其他會員參加，並製作新的會單，所以會單會有
    不一樣的版本，並不是伊用不同版本或不實的會單欺騙會員
    參加合會等語，尚非全無足採，是於缺乏其他積極事證足佐
    之情形下，自無從僅憑前開部分合會之會單存有不同版本，
    及部分會單所載會員與實際參加之會員未盡相符等情，遽認
    被告庚○○有此部分公訴意旨所指之詐欺取財犯行。
  4.末查，被告庚○○所召集之前開12合會，除如附表三編號10
    所示於96年6 月5 日始行召集之合會外，其餘11合會均係於
    已進行相當之期間後（甚者於會期已終結後），始因被告庚○○於96年9 月間宣告倒會而未能繼續開標，依此情狀觀之
    ，顯難認被告庚○○於召集各該合會之初，即有何意圖為自
    己不法所有之詐欺犯意；而如附表三編號10所示之合會，固
    係於召集後3 個月，即宣告倒會，惟衡諸合會倒會之原因，
    本有諸端，並非均屬會首所得預料，且依卷內全部事證觀察
    ，亦無積極證據足認被告庚○○係惡意倒會、拒不開標，況
    觀諸該合會之會款，僅係每期5,000 元，與被告庚○○所召
    集之其他合會尚有多數係每期1 萬元之會款相較，並無特別
    提高之情，而其會員總數（含會首58會），與被告庚○○所
    召集之其他合會會員數相較，亦無人數暴增之情，難認被告
    庚○○有刻意召集該合會、歛取高額首期會金之意圖。從而
    ，被告庚○○辯稱：伊召集上開12合會，並無詐騙會員之意
    思等語，尚非全屬無據，不能僅憑其所召集之合會有於會期
    未終結前，即宣告倒會乙節，逕認被告庚○○於召集各該合
    會之初，有何詐欺取財之不法意圖。
  (四)被告庚○○被訴冒用如附表三所示遭冒標之會員及其他不詳
    姓名會員之名義，偽造標單投標，而標取各該合會會金，涉
    犯行使偽造私文書、詐欺取財等罪嫌部分：
  1.訊之被告庚○○亦堅詞否認有此部分公訴意旨所指之犯行，
    辯稱：伊並未冒標如附表三所示各合會之會金，伊也是被別
    人倒會，才會無法繼續開標而宣告倒會，倒會之後會員來向
    伊要錢，就說伊有冒標，伊願意負擔倒會之賠償責任，但無
    法接受會員指控伊冒標等語。
  2.如附表三編號1 、編號2 所示之合會部分：公訴意旨認被告
    庚○○有冒用告訴人乙○○之名義，冒標如附表三編號1 、
    編號2 所示合會之會金，無非係以告訴人乙○○並未參加該
    2 合會，竟遭虛列名為該2 合會之會員乙節，為其主要論據
    ；惟查，卷附如附表三編號1 、編號2 所示合會之會單，其
    會員名單中列有「淑娥」、「乙○○」，容係因被告庚○○
    於召集各該合會之初，認告訴人乙○○有意參加該合會，而
    先行據以製作會單，嗣因告訴人乙○○無意參加，乃由其他
    會員遞補，然因便宜處理，而未將原先製作之會單全面更新
    所致，此詳前述，依上開緣由觀之，顯難認被告庚○○有何
    冒用告訴人乙○○之名義，標取該2 合會會金之情；況且，
    如附表三編號1 所示之合會，其會期係至97年1 月15日始告
    終結，亦即於被告庚○○96年9 月間宣告倒會時，該合會尚
    未結束，仍有部分會員尚未標取會金（依該合會開標、加標
    日期計算，應尚有6 活會之會份），而本件並無告訴人出面
    主張其仍為該合會之活會會員，於此情形下，既不能確定該
    「淑娥」之會份已屬得標之死會，自更無從逕認被告庚○○
    必有以告訴人乙○○之名義標取該合會會金之情。此外，公
    訴人復未能提出其他具體事證足認被告庚○○確有此部分公
    訴意旨所指之冒標行為，自難遽為不利於被告庚○○之事實
    認定。
  3.如附表三編號3 所示之合會部分：查如附表三編號3 所示之
    合會，其會期係至96年11月15日始告終結，亦即被告庚○○
    於96年9 月間宣告倒會時，該合會尚未結束，以該合會開（
    加）標之日期計算，倒會時應尚有4 名未標取會金之活會會
    份；而本件出面主張仍為該合會活會會員之告訴人，僅有告
    訴人戊○○1 人，活會會份為2 會（見偵查卷第1 冊第31頁
    之訊問筆錄），亦即依本件所呈現之事證，於倒會後主張仍
    為該合會活會會員之會份總數，並未超過倒會時該合會應尚
    存之活會會份總數，已難逕認該合會於倒會前，確有部分會
    員之會份遭冒標之情；此外，復無其他具體事證足認告訴人
    戊○○前述活會會份，確已遭他人標取，自無從遽認被告庚○○有冒標之行為。
  4.如附表三編號4 所示之合會部分：查如附表三編號4 所示之
    合會，其會期係至96年11月10日始告終結，亦即被告庚○○
    於96年9 月間宣告倒會時，該合會尚未結束，以該合會開（
    加）標之日期計算，倒會時應尚有3 名未標取會金之活會會
    份；而本件出面主張仍為該合會活會會員之告訴人，僅有告
    訴人壬○○○、子○○2 人，渠2 人之活會會份分別為1 會
    、2 會（見偵查卷第2 冊第10頁之訊問筆錄【告訴人壬○○○部分】、偵查卷第2 冊第3 頁之詢問筆錄【告訴人子○○
    部分】），亦即依本件所呈現之事證，於倒會後主張仍為該
    合會活會會員之會份總數，並未超過倒會時該合會應尚存之
    活會會份總數，已難逕認該合會於倒會前，確有部分會員之
    會份遭冒標之情；此外，復無其他具體事證足認告訴人壬○○○等人前述活會會份，確已遭他人標取，自無從遽認被告
    庚○○有冒標告訴人壬○○○會份之行為。
  5.如附表三編號5 所示之合會部分：查如附表三編號5 所示之
    合會，其會期係至97年12月10日始告終結，亦即被告庚○○
    於96年9 月間宣告倒會時，該合會尚未結束，以該合會開（
    加）標之日期計算，倒會時應尚有17名未標取會金之活會會
    份；而本件出面主張仍為該合會活會會員之告訴人，僅有告
    訴人亥○○、乙○○2 人，渠2 人之活會會份分別為4 會、
    2 會（見偵查卷第3 冊第8 頁之訊問筆錄【告訴人亥○○部
    分】、偵查卷第4 冊第26頁之訊問筆錄【告訴人乙○○部分
    】），合計為6 活會會份，亦即依本件所呈現之事證，於倒
    會後主張仍為該合會活會會員之會份總數，並未超過倒會時
    該合會應尚存之活會會份總數，已難逕認該合會於倒會前，
    確有部分會員之會份遭冒標之情；此外，復無其他具體事證
    足認告訴人亥○○等人前述活會會份，確已遭他人標取，自
    無從遽認被告庚○○有冒標之行為。
  6.如附表三編號6 、編號6-1 所示之合會部分：查如附表三編
    號6 所示之合會，其會期係至98年11月1 日始告終結，而如
    附表三編號6-1 所示之合會，其會期則係至98年12月15日始
    告終結，亦即被告庚○○於96年9 月間宣告倒會時，該2 合
    會均尚未結束，以該2 合會開（加）標之日期計算，倒會時
    應分別有29名、31名未標取會金之活會會份；又本件出面主
    張仍為如附表三編號6 所示合會活會會員之告訴人，僅有告
    訴人子○○、丑○○○2 人，渠2 人之活會會份分別為2 會
    、2 會（見偵查卷第2 冊第3 至第4 頁之詢問筆錄【告訴人
    子○○部分】、偵查卷第2 冊第4 頁之詢問筆錄、第11頁之
    訊問筆錄、偵查卷第3 冊第27頁之訊問筆錄（【告訴人丑○○○部分】），合計為4 活會會份，而出面主張仍為如附表
    三編號6-1 所示合會活會會員之告訴人，則有告訴人未○○
    、辰○○、酉○○、壬○○○、丁○○、巳○○等人，渠等
    活會會份分別為1 會、2 會、2 會、1 會、1 會、1 會（見
    偵查卷第1 冊第20頁之訊問筆錄【告訴人未○○部分】、偵
    查卷第1 冊第29頁之訊問筆錄【告訴人辰○○、酉○○部分
    】、偵查卷第2 冊第10頁之訊問筆錄【告訴人壬○○○部分
    】、偵查卷2 冊第5 頁之詢問筆錄、第9 頁之訊問筆錄【告
    訴人丁○○部分】、偵查卷第5 冊第13頁之訊問筆錄【告訴
    人巳○○部分】），合計為8 活會會份；因上開2 合會實為
    同一合會，縱以最不利於被告庚○○之方式計算，認該合會
    於倒會時尚有29名活會會份（即前述29名、31名活會會份數
    中取其較少者），且上開2 合會於倒會後出面主張仍為活會
    會員之會份數亦合併計算，合計為12活會會份，依本件所呈
    現之事證，該合會於倒會後主張仍為活會會員之會份總數，
    亦未超過倒會時該合會應尚存之活會會份總數，已難逕認該
    合會於倒會前，確有部分會員之會份遭冒標之情；此外，復
    無其他具體事證足認告訴人丑○○○等人前述活會會份，確
    已遭他人標取，自無從遽認被告庚○○有冒標之行為。
  7.如附表三編號7 、編號7-1 所示之合會部分：查如附表三編
    號7 所示之合會，其會期係至99年5 月5 日始告終結，而如
    附表三編號7-1 所示之合會，其會期則係至99年5 月25日始
    告終結，亦即被告庚○○於96年9 月間宣告倒會時，該2 合
    會均尚未結束，以該2 合會開（加）標之日期計算，倒會時
    應分別有38名、39名未標取會金之活會會份；又本件出面主
    張仍為如附表三編號7 所示合會活會會員之告訴人，有告訴
    人亥○○、丁○○2 人，活會會份分別為至多2 會、2 會（
    見偵查卷第3 冊第8 頁之訊問筆錄【告訴人亥○○部分】、
    偵查卷第2 冊第5 頁之詢問筆錄、第9 頁之訊問筆錄【告訴
    人丁○○部分】），合計為4 活會會份，而出面主張仍為如
    附表三編號7-1 所示合會活會會員之告訴人，則有告訴人酉
    ○○、丑○○○、許數綿、申○○、己○○、辛○○等人，
    渠等活會會份分別為3 會（2 會為酉○○名義，1 會為甲○○名義）、5 會、3 會（為葉進良名義）、2 會、1 會、1
    會（見偵查卷第1 冊第29頁之訊問筆錄、偵查卷第5 冊第13
    頁之訊問筆錄【以上為告訴人酉○○部分】、偵查卷第2 冊
    第4 頁之詢問筆錄、第11頁之訊問筆錄、偵查卷第3 冊第27
    頁之訊問筆錄【以上為告訴人丑○○○部分】、偵查卷第5
    冊第31頁【告訴人許數綿部分】、偵查卷第4 冊第27頁之訊
    問筆錄【告訴人申○○部分】、偵查卷第5 冊第13至第14頁
    【告訴人己○○部分】、偵查卷第5 冊第13頁【告訴人辛○○部分】），合計為15活會會份；因上開2 合會實為同一合
    會，縱以最不利於被告庚○○之方式計算，認該合會於倒會
    時尚有38名活會會份（即前述38名、39名活會會份數中取其
    較少者），且上開2 合會於倒會後出面主張仍為活會會員之
    會份數亦合併計算，合計為19活會會份，依本件所呈現之事
    證，該合會於倒會後主張仍為活會會員之會份總數，並未超
    過倒會時該合會應尚存之活會會份總數，已難逕認該合會於
    倒會前，確有部分會員之會份遭冒標之情；此外，復無其他
    具體事證足認告訴人亥○○等人前述活會會份，確已遭他人
    標取，自無從遽認被告庚○○有冒標之行為。
  8.如附表三編號8 所示之合會部分：查如附表三編號8 所示之
    合會，其會期係至98年12月20日始告終結，亦即被告庚○○
    於96年9 月間宣告倒會時，該合會尚未結束，以該合會開（
    加）標之日期計算，倒會時應尚有35名未標取會金之活會會
    份；而本件出面主張仍為該合會活會會員之告訴人，僅有告
    訴人乙○○1 人，活會會份為2 會（見偵查卷第4 冊第26頁
    之訊問筆錄），亦即依本件所呈現之事證，於倒會後主張仍
    為該合會活會會員之會份總數，並未超過倒會時該合會應尚
    存之活會會份總數，已難逕認該合會於倒會前，確有部分會
    員之會份遭冒標之情；此外，復無其他具體事證足認告訴人
    乙○○前述活會會份，確已遭他人標取，自無從遽認被告庚○○有冒標之行為。
  9.如附表三編號9 所示之合會部分：查如附表三編號9 所示之
    合會，其會期係至99年12月5 日始告終結，亦即被告庚○○
    於96年9 月間宣告倒會時，該合會尚未結束，以該合會開（
    加）標之日期計算，倒會時應尚有50名未標取會金之活會會
    份；而本件出面主張仍為該合會活會會員之告訴人，有告訴
    人子○○、丑○○○、壬○○○、丁○○等人，渠等之活會
    會份分別為1 會、6 會、1 會、2 會（見偵查卷第2 冊第3
    至第4 頁之詢問筆錄【告訴人子○○部分】、偵查卷第2 冊
    第4 頁之詢問筆錄、第11頁之訊問筆錄、偵查卷第3 冊第27
    頁之訊問筆錄【告訴人丑○○○部分】、偵查卷第2 冊第10
    頁之訊問筆錄【告訴人壬○○○部分】、偵查卷第2 冊第5
    頁之詢問筆錄、第9 頁之訊問筆錄【告訴人丁○○部分】）
    ，合計為10活會會份，亦即依本件所呈現之事證，於倒會後
    主張仍為該合會活會會員之會份總數，並未超過倒會時該合
    會應尚存之活會會份總數，已難逕認該合會於倒會前，確有
    部分會員之會份遭冒標之情；此外，復無其他具體事證足認
    告訴人子○○等人前述活會會份，確已遭他人標取，自無從
    遽認被告庚○○有冒標之行為。
  10.如附表三編號10所示之合會部分：查如附表三編號10所示之
    合會，其會期係至100 年1 月20日始告終結，亦即被告庚○○於96年9 月間宣告倒會時，該合會尚未結束，以該合會開
    （加）標之日期計算，倒會時應尚有55名未標取會金之活會
    會份；而本件出面主張仍為該合會活會會員之告訴人，有告
    訴人寅○○、未○○、辰○○、酉○○、亥○○、許數綿、
    辛○○、申○○、乙○○、戌○○○、午○○○等人，渠等
    之活會會份分別為2 會、1 會、2 會、1 會、至多2 會、1
    會、1 會、1 會、4 會、1 會、3 會（見偵查卷第1 冊第18
    頁之訊問筆錄【告訴人寅○○部分】、偵查卷第1 冊第20頁
    之訊問筆錄【告訴人未○○部分】、偵查卷第1 冊第29頁之
    訊問筆錄【告訴人辰○○、酉○○部分】、偵查卷第3 冊第
    8 頁之訊問筆錄【告訴人亥○○部分】、偵查卷第5 冊第31
    頁之訊問筆錄【告訴人許數綿、戌○○○、午○○○部分】
    、偵查卷第5 冊第13頁之訊問筆錄【告訴人辛○○部分】、
    偵查卷第4 冊第27頁之訊問筆錄【告訴人申○○部分】、偵
    查卷第4 冊第26頁部分【告訴人乙○○部分】），合計為19
    活會會份，亦即依本件所呈現之事證，於倒會後主張仍為該
    合會活會會員之會份總數，並未超過倒會時該合會應尚存之
    活會會份總數，已難逕認該合會於倒會前，確有部分會員之
    會份遭冒標之情；此外，復無其他具體事證足認告訴人寅○○等人前述活會會份，確已遭他人標取，自無從遽認被告庚○○有冒標之行為。
  11.至如附表三所示參加各該合會之告訴人，於偵查中檢察官訊
    問時所陳述關於被告庚○○確有冒標某特定會員之情節，無
    非係告訴人等於被告庚○○宣告倒會後，因均出面對被告庚○○主張權利，而彼此間自行猜測、輾轉聽聞之詞，並無任
    何具體之實證基礎，自無從憑為不利於被告庚○○之事實認
    定，此併予敘明。
二、被告丙○○部分：
  (一)公訴意旨略以：被告丙○○係被告庚○○之配偶，其竟與被
    告庚○○共同基於意圖為自己不法所有之犯意聯絡，自92年
    6 月間起，推由被告庚○○自任會首，先後召集前述12合會
    （即如附表三所示之合會10會，及前述第一合會、第二合會
    ），致各合會之會員不疑有他而參加各該合會，並按期繳交
    會款；被告丙○○復與被告庚○○共同基於意圖為自己不法
    所有之犯意聯絡，於被告庚○○冒用前述12合會各會員之名
    義得標後，由被告丙○○負責向活會會員收取會款。因認被
    告丙○○涉犯刑法第339 條第1 項之詐欺取財罪嫌。
  (二)按犯罪事實應依證據認定之，無證據不得認定犯罪事實；不
    能證明被告犯罪者，應諭知無罪之判決，刑事訴訟法第154
    條第2 項、第301 條第1 項分別定有明文。又認定不利於被
    告之事實，須依積極證據，苟積極證據不足為不利於被告事
    實之認定時，即應為有利於被告之認定，更不必有何有利之
    證據；再犯罪事實之認定，應憑真實之證據，倘證據是否真
    實尚欠明確，自難以擬制推測之方式，為其判斷之基礎；刑
    事訴訟上證明之資料，無論為直接或間接證據，均須達於通
    常一般之人均不致有所懷疑，而得確信其為真實之程度，始
    得據為有罪之認定，若其關於被告是否犯罪之證明未能達此
    程度，而有合理懷疑之存在，致使無從形成有罪之確信，根
    據「罪證有疑，利於被告」之證據法則，即不得遽為不利被
    告之認定，最高法院30年上字第816 號、53年台上字第656
    號、76年台上字第4986號分別著有判例可資參照。
  (三)訊之被告丙○○堅詞否認有何詐欺取財犯行，辯稱：前述12
    合會均是被告庚○○自行召集、進行，伊從未過問合會的事
    情，伊每天上班早出晚歸，根本不可能有時間去向會員收會
    款，只有偶爾會員把會錢拿到家裡來時，因被告庚○○剛好
    不在家，伊才會幫忙代收，伊並無任何詐欺取財之行為等語
    。
  (四)經查，公訴意旨認被告丙○○涉犯詐欺取財罪嫌，無非係以
    前述12合會之會員中，有多數會員均指（證）稱被告丙○○
    有時會於開標時在場，且被告丙○○有時亦會前往收取會款
    等情，為其主要論據。惟查，前述各合會開標時，被告丙○○有時會在現場，且被告丙○○有時亦會前往向各會員收取
    會款等情，固據告訴人寅○○、未○○、卯○○○、辰○○
    、酉○○、亥○○、壬○○○、丑○○○、丁○○、乙○○
    、巳○○、己○○、辛○○、許數綿、戌○○○等人於偵查
    中檢察官訊問時指（證）述在卷（見偵查卷第1 冊第19至第
    21頁之訊問筆錄、第29至第30頁之訊問筆錄、偵查卷第2 冊
    第11頁之訊問筆錄、偵查卷第3 冊第9 至第10頁之訊問筆錄
    、第27頁之訊問筆錄、偵查卷第5 冊第15頁、第31至第32頁
    之訊問筆錄），然被告丙○○既係被告庚○○之配偶，其當
    時亦與被告庚○○共同居住於上址臺北縣板橋市○○○街12
    5 巷6 弄6 號1 樓之開標地點，且前述各合會之固定開標時
    間，復均在晚間，則被告丙○○於各該合會開標時，因已返
    家而適出現於該開標之現場，亦屬極其平常之事；又被告庚○○所召集之合會，為數非少，各合會之會員亦眾，此詳前
    述，則被告丙○○基於配偶之身分，於偶有餘暇之際，受被
    告庚○○之託代為前往向會員收取會款，以分擔被告庚○○
    之事務，此亦核與常情無違，縱使被告庚○○確有冒標及詐
    取活會會員會款之行為，衡情被告庚○○亦無可能將冒標之
    情告知被告丙○○，再由被告丙○○前往收款，難認被告丙○○與被告庚○○有何共同詐欺取財之犯意聯絡可言。從而
    ，於缺乏其他積極事證足佐之情形下，尚難僅憑被告丙○○
    係被告庚○○之配偶，其於被告庚○○所召集之合會開標時
    ，偶有在現場之情形，及其亦偶有代被告庚○○前往向會員
    收取會款之事實，即逕以推測、擬制之方式，遽認被告丙○○有何詐欺取財之犯行。
三、綜上所述，本件公訴人認被告庚○○涉犯此部分詐欺取財、
    行使偽造私文書，及被告丙○○涉犯詐欺取財等罪嫌，其所
    憑之上開積極證據，均不足證明被告庚○○、丙○○2 人有
    何此部分公訴意旨所指之犯行；此外，本院復查無其他積極
    證據足認被告庚○○、丙○○2 人有上開公訴人所指之詐欺
    取財、行使偽造私文書等犯行，揆諸前揭條文規定及判例意
    旨，不能證明被告2 人此部分之犯罪，即均應為無罪之諭知
    ，以昭審慎。
據上論斷，應依刑事訴訟法第299 條第1 項前段、第301 條第1
項，刑法第216 條、第210 條、第220 條第1 項、第339 條第1
項、第55條、第51條第5 款、第38條第1 項第2 款，中華民國九
十六年罪犯減刑條例第2 條第1 項第3 款、第7 條，刑法施行法
第1 條之1 第1 項、第2 項前段，判決如主文。
本案經檢察官黃彥琿到庭執行職務
中    華    民    國    99    年    6     月    25    日
                刑事第十一庭  審判長法  官  張江澤
                                    法  官  陳海寧
                                    法  官  劉景宜
上列正本證明與原本無異。
如不服本判決，應於判決送達後10日內敘明上訴理由，向本院提
出上訴狀 (應附繕本) ，上訴於臺灣高等法院。其未敘述上訴理
由者，應於上訴期間屆滿後20日內向本院補提理由書「切勿逕送
上級法院」。
                                    書記官  謝秀青
中    華    民    國    99    年    9     月    27    日
附表一
 ┌──┬───────┬───────────────────┐
 │編號│  行為日期    │所犯罪名及宣告刑                      │
 │    │  （民國）    │                                      │
 ├──┼───────┼───────────────────┤
 │1   │96年4 月15日  │庚○○行使偽造私文書，足以生損害於他人│
 │    │              │，處有期徒刑柒月；減為有期徒刑參月又拾│
 │    │              │伍日。偽造之標單壹紙沒收。            │
 ├──┼───────┼───────────────────┤
 │2   │96年5 月15日  │庚○○行使偽造私文書，足以生損害於他人│
 │    │              │，處有期徒刑柒月。偽造之標單壹紙沒收。│
 ├──┼───────┼───────────────────┤
 │3   │96年6 月1 日  │庚○○行使偽造私文書，足以生損害於他人│
 │    │              │，處有期徒刑柒月。偽造之標單壹紙沒收。│
 ├──┼───────┼───────────────────┤
 │4   │96年6 月15日  │庚○○行使偽造私文書，足以生損害於他人│
 │    │              │，處有期徒刑柒月。偽造之標單壹紙沒收。│
 ├──┼───────┼───────────────────┤
 │5   │96年7 月15日  │庚○○意圖為自己不法之所有，以詐術使人│
 │    │              │將本人之物交付，處有期徒刑肆月。      │
 └──┴───────┴───────────────────┘
附表二
 ┌──┬───────┬───────────────────┐
 │編號│  行為日期    │所犯罪名及宣告刑                      │
 │    │  （民國）    │                                      │
 ├──┼───────┼───────────────────┤
 │1   │96年6 月20日  │庚○○行使偽造私文書，足以生損害於他人│
 │    │              │，處有期徒刑伍月。偽造之標單壹紙沒收。│
 ├──┼───────┼───────────────────┤
 │2   │96年7 月20日  │庚○○行使偽造私文書，足以生損害於他人│
 │    │              │，處有期徒刑伍月。偽造之標單壹紙沒收。│
 ├──┼───────┼───────────────────┤
 │3   │96年8 月20 日 │庚○○行使偽造私文書，足以生損害於他人│
 │    │              │，處有期徒刑伍月。偽造之標單壹紙沒收。│
 └──┴───────┴───────────────────┘
附表三
┌──┬───────┬─────┬─────┬─────────┬──────┬──────┐
│編號│ 會      期   │ 會    數 │ 每期會款 │    開標日期      │參加之告訴人│遭冒標之會員│
│    │  （民國）    │（含會首）│（新臺幣）│                  │            │            │
├──┼───────┼─────┼─────┼─────────┼──────┼──────┤
│1   │92年6 月5 日至│65會      │5,000元   │每月5 日晚間8 時許│無          │乙○○      │
│    │97年1 月15日  │（起訴書誤│          │（每年6 月25日、12│            │            │
│    │              │載為56會）│          │月25日各加標1 次）│            │            │
├──┼───────┼─────┼─────┼─────────┼──────┼──────┤
│2   │93年6 月20日至│40會      │10,000元  │每月20日晚間8 時許│無          │乙○○      │
│    │96年4 月20日  │（起訴書誤│          │（每年6 月1 日、12│            │            │
│    │              │載為48會）│          │月1 日各加標1 次）│            │            │
├──┼───────┼─────┼─────┼─────────┼──────┼──────┤
│3   │93年7 月15日至│50會      │5,000元   │每月15日晚間7 時許│戊○○      │不詳會員    │
│    │96年11月15日  │          │          │（每年3 月1 日、6 │（起訴書誤載│            │
│    │              │          │          │月1 日、9 月1 日各│另有會員解許│            │
│    │              │          │          │加標1 次）        │美華）      │            │
├──┼───────┼─────┼─────┼─────────┼──────┼──────┤
│4   │93年2 月10日至│53會      │5,000元   │每月10日晚間7 時許│子○○      │壬○○○    │
│    │96年11月10日  │          │          │（每年6 月25日、12│壬○○○    │            │
│    │              │          │          │月25日各加標1 次）│            │            │
├──┼───────┼─────┼─────┼─────────┼──────┼──────┤
│5   │94年4 月10日至│49會      │10,000元  │每月5 日晚間8 時許│亥○○      │不詳會員    │
│    │97年12月10日  │          │          │（每年12月25日加標│            │            │
│    │              │          │          │1 次）            │            │            │
├──┼───────┼─────┼─────┼─────────┼──────┼──────┤
│6   │94年6 月1 日至│58會      │5,000元   │每月1 日晚間8 時許│丑○○○    │不詳會員    │
│    │98年11月1 日  │          │          │（每年12月25日加標│子○○      │            │
│    │              │          │          │1 次）            │丁○○      │            │
│    │              │          │          │                  │壬○○○    │            │
├──┼───────┼─────┼─────┼─────────┼──────┼──────┤
│6-1 │94年8 月1 日至│58會      │5,000元   │每月1 日晚間8 時許│未○○      │不詳會員    │
│    │98年12月15日  │          │          │（每年12月15日加標│酉○○      │            │
│    │              │          │          │1 次）            │辰○○      │            │
│    │              │          │          │                  │申○○      │            │
│    │              │          │          │                  │巳○○      │            │
├──┼───────┼─────┼─────┼─────────┼──────┼──────┤
│7   │95年4 月25日至│58會      │5,000元   │每月25日晚間8 時許│亥○○      │不詳會員    │
│    │99年5 月5 日  │          │          │（自95年11月起，每│            │            │
│    │              │          │          │年11月5 日、5 月5 │            │            │
│    │              │          │          │日各加標1 次）    │            │            │
├──┼───────┼─────┼─────┼─────────┼──────┼──────┤
│7-1 │95年5 月25日至│58會      │5,000元   │每月25日晚間7 時許│寅○○      │不詳會員    │
│    │99年5 月25日  │          │          │（每年5 月5 日、11│酉○○      │            │
│    │              │          │          │月5 日各加標1 次）│申○○      │            │
│    │              │          │          │                  │巳○○      │            │
│    │              │          │          │                  │己○○      │            │
│    │              │          │          │                  │甲○○      │            │
│    │              │          │          │                  │辛○○      │            │
│    │              │          │          │                  │丑○○○    │            │
│    │              │          │          │                  │丁○○      │            │
├──┼───────┼─────┼─────┼─────────┼──────┼──────┤
│8   │95年8 月20日至│51會      │10,000元  │每月20日晚間6 時許│乙○○      │不詳會員    │
│    │98年12月20日  │          │          │（每年4 月5 日、8 │            │            │
│    │              │          │          │月5 日、12月5 日各│            │            │
│    │              │          │          │加標1 次）        │            │            │
├──┼───────┼─────┼─────┼─────────┼──────┼──────┤
│9   │95年12月5 日至│61會      │5,000元   │每月5 日晚間6 時許│丑○○○    │不詳會員    │
│    │99年12月5 日  │          │          │（每年3 月20日、7 │子○○      │            │
│    │              │          │          │月20日、11月20日各│丁○○      │            │
│    │              │          │          │加標1 次）        │壬○○○    │            │
├──┼───────┼─────┼─────┼─────────┼──────┼──────┤
│10  │96年6 月5 日至│58會      │5,000元   │每月5 日晚間6 時許│未○○      │不詳會員    │
│    │100 年1 月20日│（起訴書誤│          │（自96年10月起，每│寅○○      │            │
│    │              │載為61會）│          │年10月20日、1 月20│酉○○      │            │
│    │              │          │          │日、4 月20日、7 月│辰○○      │            │
│    │              │          │          │20日各加標1 次）  │申○○      │            │
│    │              │          │          │                  │午○○○    │            │
│    │              │          │          │                  │戌○○○    │            │
│    │              │          │          │                  │癸○○      │            │
│    │              │          │          │                  │亥○○      │            │
│    │              │          │          │                  │乙○○      │            │
└──┴───────┴─────┴─────┴─────────┴──────┴──────┘
附錄本案論罪科刑法條全文：
刑法第216 條、第210 條、第220 條第1 項、第339 條第1 項
中華民國刑法第216條
（行使偽造變造或登載不實之文書罪）
行使第210 條至第215 條之文書者，依偽造、變造文書或登載不
實事項或使登載不實事項之規定處斷。
中華民國刑法第210條
（偽造變造私文書罪）
偽造、變造私文書，足以生損害於公眾或他人者，處5 年以下有
期徒刑。
中華民國刑法第220條
（準文書）
在紙上或物品上之文字、符號、圖畫、照像，依習慣或特約，足
以為表示其用意之證明者，關於本章及本章以外各罪，以文書論
。
錄音、錄影或電磁紀錄，藉機器或電腦之處理所顯示之聲音、影
像或符號，足以為表示其用意之證明者，亦同。
中華民國刑法第339條
（普通詐欺罪）
意圖為自己或第三人不法之所有，以詐術使人將本人或第三人之
物交付者，處5 年以下有期徒刑、拘役或科或併科1 千元以下罰
金。
以前項方法得財產上不法之利益或使第三人得之者，亦同。
前二項之未遂犯罰之。

司法院資訊處製作；財團法人民間司法改革基金會備份。
